【裁判字號】    97,易,1225
【裁判日期】    970528
【裁判案由】    詐欺
【裁判全文】
臺灣臺中地方法院刑事判決              97年度易字第1225號
公  訴  人  臺灣臺中地方法院檢察署檢察官
被      告  乙○○
上列被告因詐欺案件，經檢察官提起公訴（96年度偵緝字第2893
號、96年度偵緝字第2895號、96年度偵緝字第2895號），本院判
決如下：
    主    文
乙○○幫助意圖為自己不法之所有，以詐術使人將本人之物交付
，處有期徒刑月，如易科罰金，以銀元佰元即新臺幣玖佰元
折算壹日。
    犯罪事實
一、乙○○明知申請行動電話門號使用係輕而易舉之事，可預見
    他人收用行動電話門號將用以從事不法行為，且詐騙集團經
    常以人頭電信門號撥打電話施用詐術使被詐騙人將款項匯入
    其指定之人頭帳戶，以掩飾其犯行，並藉以逃避檢警人員之
    追緝。詎乙○○不惜發生上述結果，而基於幫助他人易於實
    現詐欺取財犯罪之不確定故意，於民國95年6月12日後至同
    年月22日前之某日，於不詳地點，將其所向遠傳電信股份有
    限公司（下稱遠傳公司）所申請開立之0000000000號行動電
    話門號SIM卡，及向和信電訊股份有限公司（下稱和信公司
    ）所申請開立之0000000000號行動電話門號SIM卡，任意交
    付予不詳姓名年籍之人使用。旋即有某意圖為自己不法所有
    之成年人，透過自由時報刊登東森型錄包裝電視購物應徵廣
    告，並利用上開乙○○行動電話作為詐欺取財之工具，於(一)
    95年6月22日15時許，丁○○透過撥打上開0000000000號、
    0000000000號行動電話門號求職時；(二)95年6月22日16時28
    分許，甲○○透過撥打上開0000000000號行動電話求職時；
    (三)95年6月22日某時許，丙○○透過撥打上開000000000 0號
    、0000000000號行動電話門號求職時，均向渠等佯稱其係東
    森型錄包裝電視購物，為了使應徵者放心，將先匯款至應徵
    者帳戶，並要求丁○○等3人至提款機前操作，使丁○○等3
    人陷於錯誤，遂按對方之指示由(一)丁○○分別於同日17時6
    分許及同日17時31分許，先後匯款新臺幣（下同）1萬4983
    元、2萬9989元至不知情之曾靜怡（已經臺灣臺中地方法院
    檢察署檢察官另為不起訴處分）開設之神岡郵局000000 0號
    帳戶內；(二)甲○○於同日16時28分許，匯款1萬5983元至上
    開曾靜怡於神岡郵局之帳戶；(三)丙○○於同日12時34分許，
    匯款1083元至上開曾靜怡於神岡郵局之帳戶內，均旋即提領
    一空，共詐得6萬2038元。嗣後經丁○○等3人於提款機前操
    作結束後發現銀行存款短少，始知受騙。
二、案經臺中縣警察局豐原分局報請臺灣臺中地方法院檢察署檢
    察官偵查起訴。
    理    由
壹、證據能力方面：
    按被告以外之人於審判外之陳述，雖不符前4 條之規定，而
    經當事人於審判程序同意作為證據，法院審酌該言詞陳述或
    書面陳述作成時之情況，認為適當者，亦得為證據；當事人
    、代理人或辯護人於法院調查證據時，知有第159條第1項不
    得為證據之情形，而未於言詞辯論終結前聲明異議者，視為
    有前項之同意，刑事訴訟法第159條之5定有明文。本案之證
    人即丁○○、甲○○、丙○○、曾靜怡等人於警詢中所為之
    陳述，固均為審判外之陳述而屬傳聞證據，惟被告就前開審
    判外之陳述，於本院審理中已同意其有證據能力（見本院卷
    第42頁反面），而本院審酌上開陳述作成時之情況，並無違
    法取證之瑕疵，認以之作為證據為適當，揆諸上開規定，本
    案證人即丁○○等人於警詢中所為之陳述，自均有證據能力
    。
貳、犯罪事實所憑之證據及理由：
一、訊據被告乙○○固坦承門號0000000000號及0000000000號行
    動電話門號，係由其簽名申請之事實，惟矢口否認有何幫助
    詐欺之犯行，辯稱：當時是有位自稱王泊泯的成年男子打電
    話告知，幫他人辦理房屋貸款，因為伊是台灣大哥大公司的
    使用者，贈送手機活動中，伊被抽中，叫伊到臺中市第一廣
    場的地下室簽署文件就可以拿到手機，當日伊就去第一廣場
    的地下室一家通訊行，該通訊行就有一名女子年約30來歲拿
    表格，伊就在該表格上面寫身分證字號及名字，表格上面寫
    些什麼文字已不記得，伊只記得上面寫有遠傳公司的名字，
    伊記憶中我不能申請遠傳，因為以前有申請過遠傳，但是伊
    因為欠費，所以後來遠傳公司就不讓伊申請行動電話門號，
    但伊沒有把這情形告訴該女子，所以還是簽了文件，該女子
    說一星期後就會把手機寄送，但後來都沒有下文，伊也都沒
    有再去找該通訊行，因伊心想既然沒有寄送手機，可能就是
    沒有核准，事發之後伊也沒有去該通訊行看過云云。惟查：
  (一)上開0000000000號、0000000000號行動電話門號係被告於申
    請書上簽名申請之事實，業據被告自白在卷，並有和信電訊
    股份有限公司於97年4月8日和信（企營）字第09720400277
    號函及遠傳電信股份有限公司97年4月24日遠傳（企營）字
    第097 10400677號函附之遠傳易付卡客戶資料卡申請書各1
    份附卷可稽（見本院卷第28頁至32頁），足認被告此部分之
    自白與事實相符，應堪採信。又不詳之人，利用上開行動電
    話門號作為詐欺取財之工具，於報紙刊登徵才廣告，並於上
    開時間，被害人丁○○、甲○○、丙○○以上開行動電話手
    機門號與其聯絡時，向丁○○等人佯稱其係東森型錄包裝電
    視購物，為了使應徵者放心，將先匯款至應徵者帳戶，並要
    求丁○○、甲○○及丙○○至提款機前操作，使丁○○等人
    陷於錯誤，遂按對方之指示，由(一)丁○○分別於95年6月22
    日17時6分許及同日17時31分許，先後匯款1萬4983元、2萬9
    989元至神岡郵局之曾靜怡開設之0000000號帳戶內；(二)甲○○於95年6月22日16時28分許，匯款1萬5983元至上開曾靜怡
    於神岡郵局之帳戶；(三)丙○○於95年6月22日12時34分許，
    匯款108 3元至上開曾靜怡於神岡郵局之帳戶內，均旋即遭
    提領一空之事實，亦經證人丁○○、甲○○、丙○○於警詢
    中證述明確，並有丁○○之台新銀行自動櫃員機交易明細表
    、甲○○之臺中商業銀行自動櫃員機交易明細表、丙○○之
    玉山銀行自動櫃員機交易明細表、曾靜怡上開帳戶之交易明
    細表各1份在卷足憑。堪認不詳詐騙集團之成年成員，確有
    利用被告申請之上開行動電話門號，對被害人丁○○等人行
    詐欺取財犯罪之事實。
  (二)被告雖辯稱：是一位王姓男子向伊表示，伊係台灣大哥大的
    使用者，抽中伊可以贈送手機，伊不認識該男子，伊事後沒
    有拿到電話及上開行動電話門號云云。經查：
    1.上開0000000000號遠傳電信門號係被告簽名申請之事實，
      詳如前述，而被告亦自承於申請書簽名時有發現是遠傳公
      司的表格，其為高職肄業，並曾從事玉器買賣十餘年等情
      （見本院卷第19頁背面、43頁背面），足認被告並非毫無
      知識經驗之人。且被告曾多次申辦台灣大哥大電信股份有
      限公司（下稱台灣大哥大公司）之行動電話門號，亦據被
      告自白在卷（見本院卷第42頁），並有台灣大哥大資料查
      詢單1份附卷可稽（見96年度偵緝字第2893號卷第28頁）
      ，足認被告對申辦行動電話門號經驗豐富。徵之上開申請
      書既已有明顯之字體載明「遠傳易付卡資料卡」之字樣，
      且被告已發現是遠傳公司表格，況被告又有多次申請行動
      電話門號之豐富經驗，其應足以判斷該表格應係申辦門號
      ，而非中獎後為領取手機所填寫之表格。又倘被告係因台
      灣大哥大公司通知中獎而填寫上開申請書，衡情被告豈有
      對所填寫之申請書為遠傳公司之表格，而不啟疑並質問對
      方之理？故被告辯稱因被通知中獎而於上開申請書上簽名
      云云，顯與事理有違，不足採信。
    2.又上開遠傳公司0000000000號行動電話門號、和信公司00
      00000000號行動電話門號均係在臺中市○區○○路一段54
      0之4號之臺中崇德特約服務中心所申辦，此有和信電訊股
      份有限公司於97年4月8日和信（企營）字第09720400277
      號函及遠傳電信股份有限公司97年4月24日遠傳（企營）
      字第09710400677號函在卷可憑（見本院卷第28頁、第31
      頁）。是被告辯稱係於第一廣場地下室某通訊行申辦，亦
      與事實不符。
    3.另對通知被告中獎之人，被告於偵查中曾供稱：該男子係
      臺灣大哥大之外包公司云云（見96年度偵緝字第2893號卷
      第17頁）；於本院審理時改稱：該男子係幫他人辦理房屋
      貸款云云（見本院卷第19頁背面）。又對於填寫申請書之
      地點及方式，被告於偵查中供稱：該男子到伊住處，幫伊
      填寫一些資料云云（見96年度偵緝字第2893號卷第17頁）
      ；於本院準備程序中翻異供稱：該男子帶伊到第一廣場填
      寫資料云云（見本院卷第19頁背面）；於本院審理時又稱
      ：該男子到伊家開車帶伊去第一廣場，辦完以後又載伊回
      去文心路公司，伊再自己騎機車回家等語；旋又改稱：伊
      係自己騎機車去該男子公司大樓下面與該男子會合，該男
      子開車載伊去第一廣場，辦完後再載伊回去其公司大樓下
      ，伊再自己騎機車回家等語（見本院卷第43頁）。被告就
      上開申辦過程情節之供述，先後供述反覆不一，如被告係
      因受騙而申辦行動電話門號，豈有對申辦過程情節不能明
      白供述之理，故被告辯稱其因受騙而申請云云，亦難採信
      。
    4.再被告雖於本院審理時提出「王泊泯」之名片1張（見本
      院卷第24頁），以證明有係該自稱「王泊泯」之人帶其申
      辦上開行動電話門號。然徵之該名片所載「王泊泯」經營
      之項目均為貸款業務，並無任何與行動電話等通訊業務範
      圍有關之事項。且被告復供稱無法聯絡「王泊泯」（見本
      院卷第20頁）。是該名片與本案即無關連性可言，自難以
      該名片而為被告有利之認定。
    5.雖被告另辯稱：「王泊泯」帶伊申辦行動電話門號後，隔
      一陣子，尚以介紹購屋貸款為由，向伊騙取8000元云云。
      惟被告自承當時失業中，經濟困難，都靠朋友接濟生活（
      見本院卷第43頁背面），以被告當時之經濟狀況觀之，豈
      有資力購屋繳納貸款？又倘被告於申請上開行動電話門號
      後，仍持續與「王泊泯」聯絡，並於隔一段時間後再遭詐
      騙8000元，於此持續聯絡期間，被告豈有不向「王泊泯」
      催討所贈送之手機之理？故被告辯稱：「（你剛才提到自
      稱姓王的男子在辦了電話以後還一直打電話給你，說要幫
      你辦貸款，並拿走八千元，你為何沒有順便問他，手機為
      何一直沒有寄來？）我沒有問，因為我覺得手機可有可無
      ，我覺得我也沒有損失什麼，我心想沒有寄來可能是沒有
      通過。」云云（見本院卷第44頁背面），顯與常情不符，
      自難採信，此益足證被告辯稱係遭「王泊泯」所騙而申請
      云云，顯係卸責之詞，核不足採。
  (三)按刑法上之故意，分為直接故意（確定故意）與間接故意（
    不確定故意）。「行為人對於構成犯罪之事實，明知並有意
    使其發生者」為直接故意；「行為人對於構成犯罪之事實，
    預見其發生而其發生並不違背其本意者」為間接故意，刑法
    第13條第1項、第2項定有明文。衡諸現今社會常情，申辦行
    動電話門號並無限制一定之資格，是則一般人如非基於犯罪
    之不法目的，自無捨棄自己或可信賴親友名義而迂迴使用非
    熟識他人名義行動電話門號之理，被告年逾52歲，為高職肄
    業，並曾從事玉器買賣十餘年，社會經驗豐富，對此自難諉
    為不知，故被告對於詐欺集團成員，可能將其行動電話門號
    用來作詐欺取財之非法用途上，應有所預見，且不違背其本
    意，竟仍提供行動電話門號予詐欺集團使用，被告確有幫助
    詐欺取財之不確定故意存在，應堪認定。
  (四)再按刑法上之幫助犯，係指以幫助之意思，對於正犯資以助
    力，而未參與實施犯罪之行為者而言。被告將其申辦之前開
    行動電話門號SIM卡交付不詳姓名年籍之成年人，該不詳姓
    名年籍之成年人及其所屬詐騙集團之不詳成年成員持以實行
    詐欺取財，被告交付該門號SIM卡之行為，要屬犯罪構成要
    件以外之行為，本院復查無被告對於渠等所為犯行之實施，
    有何犯意聯絡或行為分擔之事實，則被告應屬以幫助他人實
    行犯罪行為之意思，參與構成要件以外之行為，為幫助犯。
  (五)綜上所述，被告所辯屬事後卸責之詞，不足採信。本件事證
    明確，被告犯行堪以認定。
二、論罪科刑：
  (一)按行為後法律有變更者，適用行為時之法律。但行為後之法
    律有利於行為人者，適用最有利於行為人之法律，刑法第2
    條第1項定有明文，茲因本件被告如附表一編號1至編號3所
    列之交付行為論罪科刑所適用之刑法業於94年2月2日修正公
    布，並於95年7月1日施行，而有下列變更，爰比較新舊法如
    下：
    1.修正後刑法第30條，將原規定之「幫助他人犯罪者，為從
      犯」、「從犯之處罰」，修正為「幫助他人實行犯罪行為
      者，為幫助犯」、「幫助犯之處罰」，僅有用語之區別，
      無關刑罰之變動，無比較適用之必要，亦併敘明。
    2.關於易科罰金之折算標準，修正後刑法第41條第1項修正
      提高為「以新臺幣1,000元、2,000元、3,000元折算一日
      」，並刪除「因身體、教育、職業或家庭之關係，執行顯
      有困難者」之條件，第2項增訂「前項規定於數罪併罰，
      其應執行之刑未逾6月者，亦適用之」，而修正前刑法第
      41條第1項規定「得以1元以上3元以下折算1日（復依修正
      前罰金罰鍰提高標準條例第2條規定，係就原定數額提高
      為100倍折算1日即銀元100元以上300元以下折算1日）」
      ，故關於易科罰金折算標準，以修正前之折算標準對被告
      較為有利，故應依刑法第2條第1項前段規定，適用修正前
      刑法第41條第1項前段、罰金罰鍰提高標準條例第2條規定
      （現已刪除），定其易科罰金之折算標準。
    3.另依刑法施行法第1條之1之立法說明，謂該條文第2項係
      「考量新修正之刑法施行後，不再適用『現行法規所定貨
      幣單位折算新台幣條例』，為使罰金數額趨於一致，避免
      衍生新舊法比較適用問題，以緩和實務適用法律之衝擊之
      前提下，規定第二項如上」等詞，顯見刑法施行法第1條
      之1第2項增訂後，自無再就「現行法規所定貨幣單位折算
      新台幣條例」、「罰金罰鍰提高標準條例」比較新舊法適
      用之問題。是關於刑法第349條第2項之法定刑為罰金刑提
      高標準部分，自應適用裁判時之法律即刑法施行法第1條
      之1之規定（最高法院96年度台上字第5331、5438號判決
      意旨參照）。
  (二)按刑法上之幫助犯，係對於犯罪與正犯有共同之認識，而以
    幫助之意思，對於正犯資以助力，而未參與實施犯罪之行為
    者而言，循此而論，如未參與實施犯罪構成要件之行為，且
    係出於幫助之意思提供助力，即屬幫助犯。次按連續幫助與
    幫助連續為不同之犯罪態樣，如基於概括犯意，多次幫助他
    人犯罪，為連續幫助，該幫助者有多次犯罪行為；如以一幫
    助行為，幫助他人連續犯罪，則為幫助連續，就幫助犯而言
    ，僅有一次犯罪行為（最高法院87年度台上字第3865號判決
    意旨參照）。查前述不詳姓名年籍之詐欺集團成年成員意圖
    為自己不法所有，基於詐欺取財之犯意聯絡，以電話施行詐
    術騙取被害人丁○○、甲○○、丙○○等人之金錢，渠等所
    為係共同犯刑法第339條第1項之詐欺取財罪。而被告乙○○
    基於幫助之犯意，交付行動電話門號SIM卡，幫助詐欺集團
    成員詐欺，參與施用詐術之構成要件以外之行為，核其所為
    ，犯刑法第30 條第1項、第339條第1項詐欺取財罪之幫助犯
    。並依刑法第30條第2項規定，按正犯之刑減輕其刑。爰審
    酌被告除本件犯行外，無其他前科，素行良好（見卷附臺灣
    高等法院被告前案紀錄表），然提供行動電話門號予他人詐
    欺取財使用，使犯罪難以查緝，無異助長不法，因其行為導
    致被害人丁○○等3人共損失6萬2038元，並影響社會金融交
    易秩序，且未與被害人達成和解，始終否認犯行之犯後態度
    等一切情狀，量處如主文所示之刑，並諭知易科罰金之折算
    標準，以示懲儆。公訴人求處被告有期徒刑6月，本院衡以
    被告犯罪情節及幫助詐欺所得款項僅6萬2038元等情狀，認
    公訴檢察官求刑尚嫌過重，併此敘明。再被告犯罪時間，雖
    係於96年4月24日以前，然被告於96年6月23日為臺灣臺中地
    方法院檢察署通緝，即於中華民國九十六年罪犯減刑條例施
    行前通緝（96年7月16日施行），至96年9月18日經通緝到案
    ，依同條例第5條之規定，自不得依同條例減刑，併此敘明
    。
據上論斷，應依刑事訴訟法第299條第1項前段，刑法第2條第1項
、第30條第1項前段、第2項、第339條第1項、修正前第41條第1
項前段，修正前罰金罰鍰提高標準條例第2條，刑法施行法第1條
之1，判決如主文。
本案經檢察官黃玉琪到庭執行職務。
中    華    民    國    97    年     5    月    28    日
                  刑事第十六庭  審判長法  官  林念祖
                                      法  官  周玉蘭
                                      法  官  楊文廣
上正本證明與原本無異。
如不服本判決，應於收受送達後10日內向本院提出上訴書狀（應
敘述具體理由並附繕本）。上訴書狀如未敘述理由，應於上訴期
間屆滿後20日內補提理由書於本院。
                                      書記官  葉泰濃
中    華    民    國    97    年     5    月    28    日
附錄本案所犯法條
中華民國刑法第339條第1項：
意圖為自己或第三人不法之所有，以詐術使人將本人或第三人之
物交付者，處5年以下有期徒刑、拘役或科或併科1千元以下罰金
。


司法院資訊處製作；財團法人民間司法改革基金會備份。
